【裁判字號】    99,訴,1173
【裁判日期】    991215
【裁判案由】    偽造文書等
【裁判全文】
臺灣臺中地方法院刑事判決              99年度訴字第1173號
公  訴  人  臺灣臺中地方法院檢察署檢察官
被      告  李碧花
指定辯護人  陳鎮律師
            林佐偉律師
被      告  黃銀坤
指定辯護人  陳芝荃律師
上列被告等因偽造文書等案件，經檢察官提起公訴（98年度偵字
第25623 號、99年度偵字第7386號），本院判決如下：
    主      文
李碧花犯重利罪，處有期徒刑月；又共同犯偽造有價證券罪，
處有期徒刑壹年拾月；又犯行使偽造私文書罪，處有期徒刑貳月
；又犯行使偽造私文書罪，處有期徒刑貳月。應執行有期徒刑貳
年。
黃銀坤共同犯偽造有價證券罪，處有期徒刑壹年陸月。緩刑肆年
。
李碧花被訴無故侵入住宅部分公訴不受理。
    事實及理由
甲、有罪部分
  壹、犯罪事實：
    一黃銀坤於民國98年5 月間，因入不敷出，需錢孔急，透過
      友人介紹，得知自稱「陳小姐」之李碧花有資金得以放款
      ，黃銀坤遂持用門號0000000000號行動電話與李碧花持用
      之門號0000000000號行動電話聯繫表明借貸之意，2 人相
      約於98年5 月26日在臺中縣烏日鄉○○路與五光路口之「
      7-ELEVEN」統一便利超商（下稱「7-ELEVEN」）見面，李
      碧花即基於重利之犯意，趁黃銀坤急迫用錢之際，同意貸
      予黃銀坤新臺幣（下同）100,000 元，約定利息每10日為
      1 期，每期10,000元，並須預扣第1 至3 期利息30,000元
      後，因而取得與原本顯不相當之重利。李碧花交付70,000
       元 與黃銀坤前，為擔保其借款債權，要求黃銀坤須簽發
      本票，復因憂慮黃銀坤償債能力，另要求原無偽造屬於有
      價證券之本票犯意之黃銀坤應再交付其與其父黃河木擔任
      共同發票人之本票作為上開借款擔保，而教唆黃銀坤偽造
      黃河木為本票共同發票人以偽造有價證券，並經黃銀坤同
      意。李碧花、黃銀坤2 人均明知黃河木並未同意擔任黃銀
      坤所簽發本票之共同發票人以擔保黃銀坤向李碧花借款，
      李碧花並越出教唆黃銀坤偽造有價證券之犯意，進而與黃
      銀坤共同基於意圖供行使之用，而偽造有價證券之犯意聯
      絡，取出其所有如附表編號1 、2 票據號碼所示之空白本
      票2 紙，在前開「7-ELEVEN」前交與黃銀坤，除由黃銀坤
      簽發附表編號1 、2 所示之本票2 紙外，另於附表編號2
      所示之本票發票人欄已簽署「黃銀坤」署名及指印各1 枚
      後方，偽造「黃河木」之署名1 枚，以示附表編號2 所示
      之本票係黃銀坤、黃河木2 人共同簽發而偽造上開本票，
      後再交與李碧花而行使，足生損害予黃河木，李碧花始將
      70,000 元 交與黃銀坤。李碧花後於98年7 月某日，在臺
      中縣烏日鄉○○街烏日農會對面之某麵店，接續收受黃銀
      坤交付之7 月份3 期利息30,000元與李碧花。98年8 月間
      ，李碧花同意降低利息為每期9,000 元，並接續於98年8
      月某日及9 月某日，各在上開麵店收受黃銀坤交付之3 期
      利息27,000元與李碧花，另接續於98年10月某日收受黃銀
      坤交付之第1 期利息9,000 元後，黃銀坤因不堪負荷重利
      ，而於98年10月16日向警方報警，經警於同日17時10分許
      ，在前揭統一便利超商前，當場逮捕欲向黃銀坤收受利息
      之李碧花，而查獲李碧花重利犯行。李碧花與黃銀坤於99
      年3 月22日就此筆債務進行協商後，黃銀坤同意再給付李
      碧花100,000 元，即在黃銀坤位於臺中縣烏日鄉○○路○
      段128 巷29號住處交與李碧花，李碧花則交還附表編號1
      、2 所示之本票與黃銀坤，黃銀坤旋將該2 張本票撕碎銷
      毀。
    二李碧花因涉及上揭重利案件，經移送臺灣臺中地方法院檢
      察署（下稱臺中地檢署），由該署以98年度偵字第25623
      號案件進行偵辦。承辦檢察官分別通知李碧花於99年2 月
      25日、同年3 月9 日到案說明，傳票於99年2 月8 日、同
      年2 月26日送達李碧花位於臺中縣大肚鄉○○村○○路○
      段428 巷40弄11號住處，李碧花於99年2 月8 日及同年2
      月26日收受該2 紙傳票時，明知其夫已於97年1 月3 日死
      亡，竟分別基於行使偽造私文書之犯意，各於臺中地檢署
      列印日期99年2 月5 日、99年2 月25日之送達證書上，在
      「送達方法」欄中之「同居人」欄打勾，並盜用「陳水地
      」之印章蓋印其上，旁邊書寫「夫」，表明係其夫代為收
      受臺中地檢署傳票之意，隨即持之交付郵務人員寄回臺中
      地檢署以行使，足以生損害於臺中地檢署對送達證書管理
      之正確性。
  貳、認定犯罪事實所憑證據及理由：
    一證據能力部分：
      (一)按法院於審判期日的調查證據程序，關於犯罪事實之調
        查與證明，只能以刑事訴訟法准許之法定證據方法（如
        被告之供述、人證、鑑定、文書、勘驗）為之。而告訴
        人（或被害人）係向司法警察機關或偵查機關申告犯罪
        事實而要求訴追之人，其於我國刑事訴訟法中，並非法
        定列舉之獨立證據方法，若以告訴人所陳親身經歷之被
        害經過，作為認定犯罪事實之依據時，乃居於證人之地
        位，亦即其證據方法為證人，必須踐行有關證人之證據
        調查程序，除非其有依法不得令其具結之情形，否則事
        實審法院應命其具結，若依法應具結而未具結時，該告
        訴人有關被害事實之陳述，無證據能力，法院不得援其
        陳述作為判決之基礎（93年度臺上字第5964號判決參照
        ）。依前揭判決意旨，本案被害人黃河木之陳述應為證
        人之證據方法，屬證人之證據方法，依法自應令其具結
        。然依據黃河木99年1 月29日檢察官偵訊筆錄〔見臺灣
        臺中地方法院檢察署99年度偵字第25623 號卷（下稱偵
        卷）第33至35頁〕，檢察官並未於訊問前或後命黃河木
        具結，或雖不命具結亦未告以當據實陳述，不得匿、飾
        、增、減，又未說明不得命其具結之原因，其證據之調
        查難認適法，自無證據能力。
      (二)按被告以外之人於偵查中向檢察官所為之陳述，除顯有
        不可信之情況者外，得為證據，刑事訴訟法第159 條之
        1 第2 項定有明文。檢察官在偵查中對被告以外之人所
        為之偵查筆錄，性質上屬傳聞證據，惟刑事訴訟法規定
        檢察官代表國家偵查犯罪、實施公訴，依法其有訊問被
        告、證人及鑑定人之權，證人、鑑定人並須具結，而實
        務運作時，檢察官偵查中向被告以外之人所取得之陳述
        ，原則上均能遵守法律規定，不致違法取供，其可信度
        極高。職是，被告以外之人前於偵查中已具結而為證述
        ，除反對該項供述得具有證據能力之一方，已釋明「顯
        有不可信之情況」之理由外，不宜遽指該證人於偵查中
        之陳述不具證據能力。被告黃銀坤以證人身分於98年12
        月22日、99年1 月29日及99年3 月9 日偵訊時之具結證
        述筆錄（見偵卷第12至14頁、第46至48頁、第33至36頁
        ），均係檢察官令其以證人身分具結後所為之證述，有
        各該證人結文附卷可稽（見偵卷第15、37、49頁），被
        告李碧花及辯護人均未提及檢察官在訊問時有不法取供
        之情形，亦未釋明上開證人之證述有何顯不可信之情況
        ，依上開規定，上開證人黃銀坤在檢察官面前之證述筆
        錄，自得作為本案證據使用。
      (三)次按被告以外之人於檢察事務官、司法警察官或司法警
        察調查中所為之陳述，與審判中不符時，其先前之陳述
        具有較可信之特別情況，且為證明犯罪事實存否所必要
        者，得為證據，刑事訴訟法第159 條之2 亦有明文。被
        告李碧花及其辯護人不同意使用黃銀坤於99年0 月16日
        第1 、2 次警詢筆錄〔見臺中縣警察局98年10月16日中
        縣警刑大偵二字第0980015832號刑案偵查卷宗（下稱警
        卷）第5 至7 頁〕作為證據。證人黃銀坤於本院審理時
        業已到庭具結作證（見本院卷第108 至116 頁），其於
        警詢所為之陳述，與審判中之陳述大致相符。故黃銀坤
        之警詢筆錄並無刑事訴訟法第159 條之2 「與審判中不
        符」之情形，依同法第159 條第1 項、第159 條之2規
        定，不得作為認定被告犯罪之證據。
      (四)再按被告以外之人於審判外之陳述，雖不符刑事訴訟法
        第159 條之1 至第159 條之4 之規定，而經當事人於審
        判程序同意作為證據，法院審酌該言詞陳述或書面陳述
        作成時之情況，認為適當者，亦得為證據。當事人、代
        理人或辯護人於法院調查證據時，知有第159 條第1 項
        不得為證據之情形，而未於言詞辯論終結前聲明異議者
        ，視為有前項之同意，刑事訴訟法第159 條之5 定有明
        文。核其立法意旨在於傳聞證據未經當事人之反對詰問
        予以核實，原則上先予排除。惟若當事人已放棄反對詰
        問權，於審判程序中表明同意該等傳聞證據可作為證據
        ；或於言詞辯論終結前未聲明異議，基於尊重當事人對
        傳聞證據之處分權，及證據資料愈豐富，愈有助於真實
        發見之理念，且強化言詞辯論主義，使訴訟程序得以順
        暢進行，上開傳聞證據亦均具有證據能力。查：本判決
        除上揭所述外，下列所引之被告以外之人於審判外所為
        之陳述及卷內其他書證（供述證據部分），查無符合同
        法第159 條之1 至之4 等前4 條之情形，檢察官、被告
        2 人及其辯護人於本院準備程序中均表示對該等傳聞證
        據之證據能力同意有證據能力（見本院卷第89頁），於
        本院審理時並未就卷內其他證據資料之證據能力有所爭
        執，且迄本院言詞辯論終結前，均未主張有刑事訴訟法
        第159 條第1 項不得為證據之情形，是應認已同意後開
        本院所引卷內證據均得作為證據，且經本院審酌上開傳
        聞證據作成時，較無人情施壓或干擾，亦無不當取證之
        情形，認為以之作為本案之證據亦屬適當，是上揭傳聞
        證據自具有證據能力。
    二得心證之理由：
      (一)被告李碧花犯重利罪，及與被告黃銀坤共同犯偽造有價
        證券部分：
        1.被告李碧花固坦承有於98年10月16日向黃銀坤催討債
          務，及門號0000000000號行動電話於98年4 、5 月間
          係伊所持用，然矢口否認有何重利、偽造有價證券之
          犯行，辯稱：黃銀坤係於96年間向其夫陳水地借款30
          0,000 元，並非伊貸款與黃銀坤，伊亦未向黃銀坤收
          取重利；伊僅告知黃銀坤開票最好要有保證人，黃銀
          坤將附表編號2 之本票交與伊時，本票上「黃河木」
          之簽名已經簽好了云云。被告黃銀坤則對伊於附表編
          號2 之本票上偽造「黃河木」之署名坦承不諱。
        2.本院之判斷：
          (1)按證據之取捨、證明力之判斷及事實之認定，係屬
            事實審法院自由裁量判斷之職權，此項自由判斷職
            權之行使，倘未違背經驗法則與論理法則，則不能
            任憑己意指摘為違法，而資為第三審上訴之適法理
            由。又證人之陳述有部分前後不符，究竟何者可採
            ，法院本得依其自由心證予以斟酌，若其基本事實
            之陳述與真實性無礙時，仍非不得予以採信，非謂
            一有不符，即認其全部均為不可採納。如證人陳述
            係出於親身經歷之見聞所為指認，並依法踐行調查
            程序後，綜合證人對事實之陳述及其於該事件中所
            處之地位等各項情況，足資認定其確能對被告觀察
            明白，認知被告行為之內容，該事後依憑個人之知
            覺及記憶所為之指認客觀可信，並非出於不當之暗
            示，亦未違悖一般日常生活經驗之定則或論理法則
            ，又非單以證人之指認為被告論罪之唯一依據時，
            即非不得採為判決之基礎，最高法院95年度臺上字
            第7319號判決要旨可資參照。
          (2)證人黃銀坤於98年12月22日偵訊時證稱：伊因家庭
            所需急需借款，於98年5 月26日透過朋友介紹，撥
            打0000000000號電話，被告李碧花接聽後自稱為「
            陳小姐」，伊與被告李碧花約在烏日鄉○○路與五
            光路口之「7-ELEVEN」前見面，被告李碧花開白色
            三菱廠牌的車子過來，伊貸得70,000元，被扣掉30
            ,000元利息，利息每10天為1 期，每期10,000 元
            ，第1 次取款即被扣除1 個月之利息，並簽發面額
            100,000 元及200,000 元之本票各1 張，本票上之
            發票日「98年5 月26日」、到期日均係伊所書寫；
            連同最早扣除之利息30,000元，伊一共給付李碧花
            153,000 元之利息；被告李碧花即為「陳小姐」，
            伊於簽本票借款前不認識被告李碧花，被告李碧花
            遭警方逮捕後，伊才知悉其真實姓名，伊並非向被
            告李碧花之夫陳水地借款，98年5 月間伊與被告李
            碧花之通聯，均係要向其借款、洽談利息，談好後
            被告李碧花才出面等語（見偵卷第12至14頁）。於
            99年1 月29日偵訊時就偽造黃河木簽名於附表編號
            2 所示本票之過程，證人黃銀坤結證稱：附表編號
            2 之本票上「黃河木」之簽名係伊所書寫，伊未經
            過黃河木之同意，因地下錢莊要知道伊父母之名字
            ，被告李碧花稱萬一伊無法還款時，可以找伊父親
            黃河木還款，要求伊在本票上簽伊父親之名字，伊
            即在本票上簽「黃河木」之名字等語（見偵卷第33
            至35頁）。於99年3 月9 日偵訊時亦證稱：面額20
            0,000 元之本票上「黃河木」之簽名，係被告李碧
            花要伊簽的，被告李碧花帶空白本票至「7-ELEVEN
            」前，要伊於本票上簽伊父親之名字，伊簽黃河木
            名字時被告李碧花在場，簽完黃河木名字後，被告
            李碧花才拿70,000元現金與伊，伊簽了2 張面額共
            300,000 元之本票等語（見偵卷第46至48頁）。黃
            銀坤於本院審理時亦以證人身分具結證陳：伊於98
            年因家庭費用欠錢，透過友人即被告李碧花弟弟李
            清輝介紹，提供電話號碼0000000000號與伊，伊當
            時不知道李清輝與被告李碧花係姊弟，伊於98年5
            月撥打上開電話號碼，對方稱其姓陳，電話聯絡數
            次後，伊與對方相約於98年5 月26日在興新路與五
            光路口之「7-ELEVEN」見面，伊向被告李碧花借款
            100,000 元，實拿70,000元，預扣30,000元利息，
            利息10天10,000元，李碧花稱不用交證件，但要簽
            立本票作為擔保，即將1 本本票和印泥拿出來，要
            伊簽2 張本票，1 張面額100,000 元，1 張面額20
            0,000 元，被告李碧花表示如利息未依約繳交，即
            要向伊索討300,000 元，如伊還清本金，即會交還
            本票與伊，伊於本票簽好名字後，被告李碧花要求
            伊當場在第2 張面額200,000 元之本票發票欄簽寫
            伊父親之名字，並稱簽好後才同意借款，如伊沒有
            還款，即會向伊父親索討200,000 元，伊未向黃河
            木確認是否同意簽發本票，即當場書寫黃河木之名
            字，被告李碧花知悉伊未經黃河木同意即於本票上
            簽黃河木之姓名，「黃河木」之「黃」字與伊所書
            寫「黃銀坤」之「黃」字不同，係因伊怕被起訴而
            以簡寫方式書寫；因伊係98年5 月26日借款，1 個
            月後要還款，故本票到期日填載98年6 月25日；伊
            於98年7 月開始給付被告李碧花3 期、每期10,000
            元之利息，8 月之後，每期利息只算9,000 元，故
            98年8 、9 月均給付27,000元利息，10月份只給付
            1 期利息9,000 元，均係在烏日鄉○○街伊工作之
            農會附近麵店交付；伊與被告李碧花之後就債務進
            行協商，被告李碧花同意以100,000 元結清本金及
            利息，伊遂於99年3 月22日在伊住處，交付100,00
            0 元與被告李碧花，被告李碧花即交還附表所示2
            紙本票與伊，2 人並簽立「債務清償和解書」；借
            款與伊之人為女子，即係被告李碧花，伊從未向陳
            水地借過錢等語（見本院卷第110 頁反面至116 頁
            ）。
          (3)從而，證人黃銀坤撥打電話予被告李碧花向其借款
            之情形、利息計算方式、被告李碧花唆使證人黃銀
            坤於本票上偽造「黃河木」署名之過程、清償利息
            之金額、時、地等節，迭據證人黃銀坤於歷次偵訊
            及本院審理時證述明確。被告李碧花於本院審理時
            坦承門號0000000000號行動電話於98年4 、5 月間
            為其所持用。而門號0000000000號係由被告李碧花
            向中華電信股份有限公司申請使用，該門號與被告
            黃銀坤持用之門號0000000000號行動電話於98年5
            月8 日起有通話之紀錄，於98年5 月26日更有數通
            電話聯繫，有中華電信資料查詢通聯紀錄1 份附卷
            可參。核與證人黃銀坤所述98年5 月開始以電話向
            被告李碧花洽談借款事宜，於同月26日相約至上開
            「7-ELEVEN」會面等情相符。又證人黃銀坤與被告
            李碧花並無過節、仇恨，業據被告李碧花於本院審
            理時供述在卷（見本院卷第123 頁），證人黃銀坤
            於本院準備程序中亦表示如被告李碧花坦承重利部
            分犯行，即願意原諒被告李碧花等語（見本院卷第
            81頁），而證人黃銀坤業已坦承附表編號1 、2 所
            示之本票均為伊所簽發，附表編號2 所示之本票上
            關於「黃河木」為共同發票人部分為伊所偽造，且
            證人黃銀坤並不因誣指被告李碧花共同犯罪即得免
            於償還向被告李碧花之借款，甚或免除自身偽造有
            價證券之罪責。而證人黃銀坤於本案起訴後，仍於
            99年3 月22日就本件借款與被告李碧花進行協商，
            雙方同意以100,000 元達成和解，證人黃銀坤已當
            場交付100,000 元與被告李碧花，被告李碧花亦已
            返還本案2 紙本票與證人黃銀坤，是黃河木及證人
            黃銀坤亦不再有受到被告李碧花持本票追償之危險
            ，證人黃銀坤在此種情況下，自無甘冒偽證罪責，
            而於本院審理時具結後設詞誣陷被告李碧花之理，
            足認證人黃銀坤上開所證，堪以採信。
          (4)另觀諸附表編號2 所示本票上發票人欄「黃河木」
            署名，與被害人黃河木於本院準備程序中之簽名（
            見本院卷第81頁），2 者簽名之運筆、筆順、轉折
            、收筆等特徵顯不相符，亦足佐證證人黃銀坤前開
            證述內容，應屬真實無訛。
          (5)證人李清輝於本院審理時雖證稱：伊不認識黃銀坤
            ，僅在農會看過黃銀坤，伊不曾向黃銀坤說過李碧
            花0000000000號這支電話云云。辯護人亦為被告李
            碧花辯護稱：證人黃銀坤究係如何得知被告李碧花
            0000000000號之電話號碼，證述前後不一，其證述
            難以採信等語。然證人李清輝與被告李碧花為姊弟
            關係，證人李清輝基於姐弟情誼，本即可能為迴護
            被告李碧花之詞。再者，本案係因李清輝介紹被告
            黃銀坤向被告李碧花借款而起，證人李清輝亦因黃
            銀坤之證述，而與被告李碧花有共同涉犯或幫助犯
            重利犯行之虞（惟依本案卷內證據，尚不足以認定
            李清輝為被告李碧花之共犯），證人李清輝亦可能
            為避免自身涉及罪責，否認介紹被告黃銀坤向李碧
            花借款。是證人李清輝之前開證述，尚難採信。證
            人黃銀坤就如何知悉得向被告李碧花借款，雖於98
            年12月22日偵訊及本院審理時曾證稱係自報章雜誌
            得知被告李碧花門號0000000000號行動電話號碼，
            然經辯護人提示警詢筆錄後，證人黃銀坤於本院審
            理時已證稱：因時間太久，伊忘記了；伊係透過朋
            友李清輝介紹，李清輝將電話號碼給伊，伊當時不
            知道2 人係姊弟等語（見本院卷第112 頁）。證人
            黃銀坤係於98年5 月間開始與被告李碧花聯繫借貸
            事宜，距98年12月22日偵訊時已有7 個月之時間，
            於本院審理時，更已經過1 年6 月，就借款過程之
            細節有所遺忘或記憶不清，亦符合常情。且證人黃
            銀坤於98年5 月間因需錢孔急，亦可能嘗試過其他
            貸借方式，是證人黃銀坤可能係記憶混淆，致前後
            證述些許歧異。惟證人黃銀坤之證述，佐以附表編
            號1 、2 所示之本票影本各1 紙、被告李碧花及黃
            銀坤持用行動電話之通聯紀錄等證據，已堪認被告
            李碧花確實趁黃銀坤急需用錢之際，貸借金錢與黃
            銀坤，而收取顯不相當之重利，並提供空白本票，
            令黃銀坤於本票上偽造黃河木為共同發票人等情，
            證人黃銀坤關於細節之陳述雖有出入，但其基本事
            實之陳述與真實性無礙，依前揭最高法院之見解，
            仍得本於自由心證予以採信。是辯護人此部分之見
            解，為本院之所不採。
          (6)辯護人另辯護稱：依證人黃銀坤所述，被告李碧花
            於借款時，並未扣留黃銀坤之證件，與一般地下錢
            莊作法迥異等語。然黃銀坤於烏日農會工作，透過
            農會友人結識李清輝，始得知向被告李碧花借款乙
            節，業經證人黃銀坤證述如前。證人李清輝於本院
            審理時亦證稱伊認識黃銀坤之農會同事，曾經在農
            會看過黃銀坤等語（見本院卷第119 頁）。是被告
            李碧花於借款與黃銀坤時，即已知悉黃銀坤係於烏
            日農會工作及其住所，黃銀坤工作穩定，且有固定
            住居所，將來催討債務時，亦不愁無處尋人，而黃
            銀坤亦已簽發遠高於借款金額100,000 元之本票2
            紙（面額共計300,000 元），復在本票發票人欄上
            偽簽黃河木之姓名，增加擔保，亦足以給予黃銀坤
            心理壓力，促其如期繳息或清償本金。自不能以被
            告李碧花未扣留黃銀坤之證件，即認被告李碧花未
            為重利及偽造有價證券之犯行。辯護人上開辯護意
            旨，尚難憑採。
          (7)被告李碧花雖於本院審理時辯稱：黃銀坤係於95、
            96年間向其夫陳水地借款，陳水地於過世前在醫院
            告知伊此事，要伊向黃銀坤催討，錢不是伊借給黃
            銀坤；伊向黃銀坤催討，要求黃銀坤須給伊1 個保
            障，黃銀坤就在麵店拿本票給伊，本票上面已經簽
            好黃河木的姓名云云。惟查：
            被告李碧花於98年10月16日第2 次警詢時供稱：
              「（問：你今日是要向黃銀坤收取什麼金錢？）
              是要收他向我借的金錢，他說今天要還給我。」
              、「（問：黃銀坤何時向你借錢？借多少）他是
              向我先生陳水地借的，什麼時候借的不知道，借
              新臺幣30萬元。」、「（問：黃銀坤當時向你先
              生借貸金錢時，有無簽立借據或其他債券？）當
              時應該沒有。」、「（問：那你如何得知黃銀坤
              上有積欠你先生這筆債務？）之前我就知道了。
              」、「（問：你如何向黃銀坤催討這筆債務？）
              去年97年夏天（詳細時間我忘記了），我去他服
              務之烏日農會前找他，向他催討這筆債務。」、
              「（黃銀坤向你先生借貸這筆金錢，有無言明如
              何計息？何時歸還？）沒有，都沒有。」、「（
              問：警方於你所持有之皮包內起獲黃銀坤於98年
              5 月26日所簽立之本票2 張影本，你如何解釋？
              ）去年一直向他催討，他就說要還我，結果一直
              都沒有還我，我又因身體不好，怕萬一將來我兒
              女無法向他催討這筆債務，所以我就要他簽這2
              張本票當依據。」、「（問：你是於何時要黃銀
              坤簽立這2 張本票？）我本來就要他簽，他一直
              都不簽，一直到今年98年5 月26日才簽立本票。
              」、「（問：你共向黃銀坤收取多少利息或本金
              ？）他從開立本票以後（98年5 月26日）才多次
              陸續還款給我，還款次數我已忘記，每次還款金
              額9,000 元至18,000元不等，還款日期不一定，
              到目前為止約還我100,000 元左右，是本金。」
              等語（見警卷第2 至4 頁）。被告李碧花於同日
              偵訊時則證稱：「（問：你是否有借錢給黃銀坤
              ？）是黃銀坤向我先生陳水地借的，時間我忘了
              ，已經好幾年了，是我先生於96年間過世時告訴
              我的，我先生告訴我，黃銀坤向他借30萬元。」
              、「（問：你先生借錢給黃銀坤，利息如何計算
              ？）我不知道我先生如何與黃銀坤算利息。」等
              語（見偵卷第6 、7 頁）。於99年1 月15日偵訊
              時則陳稱：「（問：這個人說他根本不認識陳水
              地，你有何證據證明他和陳水地借錢？）他沒拿
              什麼東西給我。」、「（問：這2 張98年5 月26
              日本票何來？）我先生過世後，我一直跟他要錢
              ，他一直拖延不給我，後來我怕錢拿不到，我要
              求他開支票，他說他沒有支票，就說要開本票給
              我，他在烏日鄉農會對面的米店給我2 張本票。
              」、「（問：你跟對方拿多少利息？）沒有。他
              跟我借30萬，大約還我4 、5 萬，我沒有收利息
              。」、「（問：你剛才說，他是和你先生借錢的
              ，為何現在又說他跟你借30萬？）是跟我先生借
              的。」等語（見偵卷第22至24頁）。另於99年2
              月25日偵訊時陳稱：「（問：下面那張20萬的本
              票，上面為何有黃銀坤的爸爸黃河木的名字？）
              黃銀坤拿給我時就有了。他之前要我去他家找他
              爸爸說，我想他爸爸可能比較可以還我錢，我跟
              黃銀坤說，開票給我，最好有保證人，而且是你
              家的人，所以他在烏日農會附近的麵店給我已經
              寫好的票，他1 次給我這2 張票。」、「（問：
              你有叫他寫誰的名字嗎？）我說最好叫黃河木簽
              個名，讓我比較安心。」、「（問：借錢給黃銀
              坤是你或是你先生？）是向我先生借的，我先生
              過世後我一直跟他討，就變成這個樣子了，他每
              次說要還我錢，都沒有還。」、「（問：本票上
              黃河木的名字是你叫黃銀坤簽的？）我沒有指定
              要簽他爸爸的名字，我是說最好找你家的人簽個
              名字讓我安心，我去過他家5 、6 次，他父母一
              直罵他。」、「（問：你有無在98年9 月及10月
              打電話給黃銀坤說他皮在癢嗎？）我是說，你這
              樣皮很癢，一直說要還我錢，可是卻一直拖，一
              直沒還。」等語（見偵卷第40至42頁）。嗣於99
              年10月18日本院準備程序時被告李碧花則供稱：
              「被告黃銀坤是在95、96年間向我先生借的，地
              點我不清楚，借款金額總共是30萬元，我也不清
              楚給付的方式為何，也不清楚約定何時還，利息
              約定我也不清楚。我先生於往生前，約97年12月
              間，在醫院告知我說被告黃銀坤有欠他30萬元，
              沒有說何時還，只有說要我去跟被告黃銀坤催討
              債務。在我先生往生後，於98年2 、3 月間，我
              才開始向被告黃銀坤催討債務，我以電話向被告
              黃坤坤催討，當時被告黃銀坤有留下電話。我打
              電話去向黃坤銀催討，我說我先生已經過世，被
              告黃銀坤說那就不用還了。我先生沒有與被告有
              書立借據。」等語（見本院卷第86頁反面）。然
              於本院99年11月16日審理時又陳稱「（問：你之
              前辯稱系爭債務是黃銀坤與陳水地之間的事，你
              是何時知道的？）陳水地過世時，他是97年1 月
              3 日過世的，是在陳水地過世前1 個月告訴我的
              ，他說阿坤欠他錢，要我跟黃銀坤催討。」、「
              （問：陳水地有無說明何時借錢出去？）沒有說
              ，陳水地昏昏沉沉，不省人事。」、「（問：陳
              水地有無表示黃銀坤是什麼原因有債務的？）沒
              有講。」、「（問：黃銀坤一開始有無承認這筆
              債務？）我向他催討時，他有承認，一開始有還
              一些，但是後來卻報警抓我。」、「（問：你要
              一個保障，為何他要以他父親的名義簽立本票給
              你？）因為黃銀坤一直不還我錢，我要他找他家
              人當證人，他父親是被告黃銀坤自己找的，不是
              我指定的。」、「（問：如果黃銀坤找的人欠很
              多錢，不是沒有保障？）我不知道。我也不知道
              黃河木是黃銀坤的父親。」、「（問：黃銀坤是
              何時向陳水地借款？）陳水地沒有跟我講。」、
              「（問：借錢有無憑證？）陳水地當時昏迷的，
              沒有留憑證給我，也沒有跟我講。」、「（問：
              既然無憑無據，黃銀坤為何要承認這筆債務？）
              我問黃銀坤說是否有欠陳水地錢，黃銀坤說有，
              我說陳水地已經過世，我向黃銀坤催討，他說他
              現在沒有錢，他說什麼時候給我錢，但是都沒有
              實現。」、「（問：既然無憑無據，你又一直跟
              他催討，黃銀坤都未還錢，黃銀坤為何後來還要
              簽立本票？）因為我一直跟他催討，黃銀坤說他
              有欠陳水地錢。」等語（見本院卷第109 頁反面
              、110 反面、122 正反面）。
            被告李碧花於98年10月16日警方詢問今日要向黃
              銀坤收取什麼錢時，先答稱「要收他向『我』借
              的金錢」，隨後又改稱黃銀坤係向陳水地借款。
              於檢察官偵訊時，亦一度陳稱「他（即黃銀坤）
              跟『我』借30萬」。另就其係如何得知黃銀坤積
              欠陳水地債務，先陳稱「我之前就知道了」，後
              改稱於96年間陳水地過世前告訴伊。再關於黃銀
              坤向陳水地借款之時間，被告李碧花於本院準備
              程序中供稱係95、96年間，然於警詢時則稱「什
              麼時候借的不知道」，於偵訊時又改稱「時間我
              忘了，已經好幾年了」。而被告李碧花何時開始
              向黃銀坤催討債務及黃銀坤之反應，被告李碧花
              於警詢時陳稱「97年夏天我去他服務之烏日農會
              前找他，向他催討債務」、「去年一直向他催討
              ，他就說要還我，結果一直都沒有還我」，於偵
              訊時則供陳：「我先生過世後，我一直跟他要錢
              ，他一直拖延不給我」，嗣於本院準備程序時又
              改稱「於98年2 、3 月間，我才開始向被告黃銀
              坤催討債務」、「我打電話去向黃銀坤催討，我
              說我先生已經過世，被告黃銀坤說那就不用還了
              」。由上揭被告李碧花供述之內容可知，被告李
              碧花就其如何得知黃銀坤積欠陳水地債務？黃銀
              坤何時向陳水地借款？被告李碧花何時開始向黃
              銀坤催討債務？催討時，被告黃銀坤是否承認該
              筆債務等關鍵性問題，供述一再反覆、矛盾，實
              難採信。被告李碧花另供稱陳水地過世前昏迷不
              省人事（見本院卷第109 頁反面、122 頁），則
              陳水地如何能於過世前交代伊黃銀坤向其借300,
              000 元，甚而清楚說明黃銀坤之電話號碼及住址
              ？被告李碧花前揭所述，實有違常情。
            被告李碧花於偵訊及本院準備程序中坦承有向黃
              銀坤說「你這樣皮很癢，一直說要還我錢，可是
              卻一直拖，一直沒還」，對照被告李碧花於準備
              程序中所稱黃銀坤表示陳水地過世即無庸還款，
              足認黃銀坤並不願意清償此筆債務，被告李碧花
              自始至終復未能提出黃銀坤向陳水地借貸之證明
              （如借據、票據等）。則黃銀坤於陳水地過世後
              ，既有心賴帳，自無可能於被告李碧花無憑無據
              之情況下，簽立本票致生新的票據債務，更偽造
              黃河木為共同發票人，致自己陷於偽造有價證券
              之罪責。故被告李碧花上開辯詞，顯係卸責之詞
              ，不足採信。
          (8)「共同正犯除以自己共同犯罪之意思，事先同謀，
            而由其中一部分人實施犯罪行為之共謀共同正犯外
            ，以有犯意之聯絡及行為之分擔為要件。又以自己
            共同犯罪之意思，事先同謀之共謀共同正犯，因其
            並未實行犯罪行為，僅係以其參與犯罪之謀議，為
            其犯罪構成要件之要素，故對其係如何參與犯罪之
            謀議，亦應於判決中詳予認定記載，並說明所憑之
            證據。另按本無犯罪之意思，因他人之教唆始起意
            犯罪，該教唆之人除於教唆後，又進而實行犯罪行
            為者，因其教唆行為已為實行行為所吸收，應論以
            正犯外，應僅為教唆犯。因之，教唆犯與共謀共同
            正犯就均未實行犯罪行為而言，則屬相同，其區別
            ，在於教唆犯係教唆原無犯罪意思之人犯罪；共謀
            共同正犯則以以自己共同犯罪之意思，事先同謀而
            僅由其中一部分人實行犯罪行為，其未下手實行之
            人亦論以共同正犯」，最高法院96年度臺上字第27
            94號裁判意旨參照。查，本案被告李碧花先係教唆
            原未具有偽造有價證券犯意之被告黃銀坤偽造本票
            ，嗣在該「7-ELEVEN」內，取出伊所有附表編號1
            、2 之空白本票交與黃銀坤，由黃銀坤當場簽寫金
            額、發票日、到期日、發票人、身分證號碼及住址
            等資料外，並同時偽造「黃河木」之署名於附表編
            號2 之本票發票人欄，以為共同發票人，偽造後被
            告黃銀坤將該本票交與被告李碧花收執等節，已如
            上開所述。則被告李碧花前先有教唆原無犯罪之意
            之被告黃銀坤偽造本案本票，繼而提供空白之本票
            交被告黃銀坤供作偽造有價證券使用，即被告李碧
            花先教唆再參與偽造有價證券構成要件行為之實施
            ，揆諸首揭裁判之說明，自應直接論以共同正犯至
            明。
          (10)綜上各節，被告李碧花趁被告黃銀坤急迫用錢之際
            ，貸放款項與被告黃銀坤，而向其收取與原本顯不
            相當之重利，復與被告黃銀坤共同偽造附表編號2
            所示「黃河木」為共同發票人之本票後，被告黃銀
            坤將該張本票交與被告李碧花而行使，事證明確，
            堪予認定，應依法論科。
      (二)被告李碧花犯行使偽造私文書罪部分：
        被告李碧花犯罪事實壹、二部分之犯行，業據被告李碧
        花坦承不諱，並有臺灣臺中地方法院檢察署98年度偵字
        第25623 號案件列印日期99年2 月5 日、99年2 月25日
        之送達證書各1 紙在卷可按。而被告李碧花之夫陳水地
        業於97年1 月3 日死亡乙節，亦有法務部戶役政連結作
        業系統查詢表1 紙可稽。是被告李碧花之自白與相關證
        據均相符合，被告李碧花2 次行使偽造私文書之犯行，
        事證明確，堪以認定。
  、論罪科刑之理由：
    一核被告李碧花所為，係犯刑法第344 條之重利罪、第201
      條第1 項偽造有價證券罪及2 次刑法第216 條、第210 條
      之行使偽造私文書罪。被告黃銀坤所為，則係犯行法第20
      1 條第1 項之偽造有價證券罪。被告李碧花、黃銀坤偽造
      「黃河木」之簽名於附表編號2 本票發票欄之行為，為偽
      造有價證券之部分行為，又被告黃銀坤行使偽造有價證券
      之低度行為應為偽造有價證券之高度行為所吸收，均不另
      論罪。被告李碧花盜用「陳水地」印文之行為為偽造私文
      書之階段行為；偽造私文書進而行使，偽造之低度行為應
      為行使之高度行為所吸收，亦均不另論罪。又被告黃銀坤
      與李碧花共同偽造本票後係將本票交由被告李碧花收執，
      是被告李碧花自不構成行使偽造有價證券之犯行，附此敘
      明。
    二按重利犯罪之性質，在社會生活常態上或為零星偶一為之
      ，或長期不間斷的反覆為之，均有其可能性，自難認立法
      者於制定刑罰法律之初，已認知重利行為必屬具反覆性之
      犯罪，且有意藉由法條中客觀構成要件之行為要素，涵括
      上開具有反覆實施特性之數個犯罪行為。況實務上最高法
      院歷來僅將專以觸犯該等法條之罪，為其日常生活之職業
      者之常業犯，認為其性質上屬多數行為之集合犯，在法律
      上將之擬制為一罪（即學理上稱之實質上一罪）（最高法
      院92度臺上字5115號判決、92年度臺上字第4959號判決、
      93年度臺上字第3609號判決、94年度臺上字第4567號判決
      ）；而本次刑法修正既依據「刑罰公平原則」之考量，刪
      除有關連續犯之規定，並將含有連續犯性質之常業犯一併
      全數刪除（參見刑法修正草案總說明），則再以集合犯之
      概念評價多數重利之行為，即有不當。因此，被告多次重
      利犯罪之行為，當無論以「集合犯」之餘地，此時則應回
      歸一般刑法上行為單、複數之認定，而予論罪科刑，較稱
      妥適。次按刑法上之接續犯，係指以單一行為，經數個階
      段，持續侵害同一法益而言；如數行為於同時同地或密切
      接近之時地實施，侵害同一之法益，各行為之獨立性極為
      薄弱，依一般社會健全觀念，在時間差距上，難以強行分
      開，在刑法評價上，以視為數個舉動之接續施行，合為包
      括之一行為予以評價，較為合理，則屬接續犯，而為包括
      之一罪，此有最高法院70年度臺上字第2898號、86年度臺
      上字第3295號判例意旨可資參照。本件被告李碧花雖先後
      多次向黃銀坤收取重利，然被告僅貸借金錢與黃銀坤1 次
      ，後續多次收取重利之行為，其犯罪時間接近，且侵害同
      一被害人之財產法益，被告李碧花應係在一個重利犯罪決
      意下，利用時、空密接狀態所為單一重利犯罪行為之數個
      舉動接續實施，且侵害同一法益，為接續犯，僅應受1 次
      之刑法評價，非可依其借款及收取重利次數而評價為數個
      獨立犯罪併合處罰。本件被告李碧花對同一被害人黃銀坤
      為同一目的之貸與金錢及收取重利，其各行為之獨立性極
      為薄弱，依一般社會健全觀念，在時間差距上，尚難以強
      行分開，在刑法評價上，應視為數個舉動之接續施行，而
      屬包括一罪之接續犯，是被告李碧花多次重利舉動，應認
      係接續犯之單純一罪。
    二被告李碧花先教唆黃銀坤犯上述偽造有價證券罪，進而參
      與上述偽造有價證券罪構成要件行為之實施，應直接論以
      偽造有價證券罪，已如前述。被告李碧花與黃銀坤就偽造
      有價證券犯行，有犯意聯絡及行為分擔，為共同正犯。又
      證人黃銀坤雖供稱係李清輝提供被告李碧花之行動電話號
      碼，供伊向被告李碧花借款，然嗣後被告李碧花借款與黃
      銀坤及收息之過程，李青輝並未介入，亦據證人黃銀坤於
      本院審理時證述明確，是依卷內所存證據，尚難認李清溪
      知悉被告李碧花貸放款項與黃銀坤，並向之收取與原本顯
      不相當之重利，而有犯意聯絡及行為分擔，併予說明。
    三被告李碧花所犯上開4 罪，犯意各別，行為各自獨立，應
      分論併罰之。
    四按法院於面對不分犯罪情節如何，概以重刑為法定刑者，
      於有情輕法重之情形時，在裁判時本有刑法第59條酌量減
      輕其刑規定之適用，以避免過嚴之刑罰，大法官會議解釋
      釋字第263 號解釋文可資參照。亦即，法院為避免刑罰過
      於嚴苛，於情輕法重之情況下，應合目的性裁量而有適用
      刑法第59 條 酌量減輕被告刑度之義務。又適用刑法第59
      條酌量減輕其刑時，並不排除同法第57條所列舉10款事由
      之審酌，最高法院70年5 月16日70年度第6 次刑事庭長會
      議決議足供參考。本院審酌被告黃銀坤因急需支付小孩註
      冊及補習費用，需錢孔急，向被告李碧花貸借款項，被告
      李碧花則為求供為債權擔保，與被告黃銀坤於共同偽造附
      表編號2 所示黃河木為共同發票人之本票，被告李碧花犯
      後未持上開本票向被害人黃河木行使權利，犯罪所生危害
      尚非甚重，然刑法第201 條第1 項偽造有價證券罪之法定
      刑為3 年以上有期徒刑，依本件實際犯罪之情狀而言，縱
      科以被告2 人法定最低度刑之有期徒刑3 年，猶嫌過重，
      顯屬情輕法重，有傷一般國民對於法律之情感，爰依刑法
      第59條之規定，就被告李碧花、黃銀坤偽造有價證券之犯
      行均酌減其刑。
    五本院審酌前揭情狀（包括前述酌減之事由），並參酌被告
      2 人均無犯罪前科，有臺灣高等法院被告前案紀錄表各1
      份在卷可稽，素行堪稱良好；被告李碧花趁被告黃銀坤急
      需用錢，貸與金錢而收受高額利息，犯後復屢向被告黃銀
      坤催討本金、利息，被告黃銀坤因不耐追討，於99年3 月
      22日再給付被告李碧花100,000 元；被告李碧花、黃銀坤
      短於思慮，致共犯本案偽造有價證券罪，偽造本票1 紙被
      害對像僅為被害人黃河木1 人，並未廣泛流通，對金融秩
      序未生重大危害，對被害人黃河木造成之損失尚屬輕微，
      被害人黃河木於本院審理時亦表示願意原諒被告2 人；被
      告李碧花另於陳水地死亡後，盜用陳水地之印章蓋印於臺
      中地檢署送達證書上，然被告李碧花於99年2 月25日及同
      年3 月9 日傳訊期日，均遵期到庭接受訊問，所生損害尚
      微，及被告黃銀坤犯後深具悔意，犯後態度良好，被告李
      碧花則指摘被告黃銀坤恐嚇伊，未見悔意，犯後態度不佳
      等一切情狀，分別量處如主文第1 項、第2 項所示之刑，
      就被告李碧花宣告之刑，並定其應執行之刑。
    六又被告黃銀坤前未曾犯罪受有期徒刑以上刑之宣告，有臺
      灣高等法院被告前案紀錄表1 份在卷可考，因一時失慮，
      偶罹刑典，經此刑之宣告後，應知所警惕而無再犯之虞，
      本院因認暫不執行其刑為當，予以宣告緩刑4 年，以勵自
      新。
    七末按盜用他人真印章所蓋之印文，並非偽造印章之印文，
      不在刑法第219 條所定必須沒收之列，原判決竟依該條予
      以沒收，非無違誤，最高法院48年臺上字第113 號判例意
      旨可資參照。本案2 份臺中地檢署送達證書上所蓋印「陳
      水地」印文，係被告李碧花盜用陳水地之印章所為，並非
      偽造印章之印文，不在刑法第219 條所定必須沒收之列。
      又被告李碧花、黃銀坤共同偽造附表編號2 所示之本票，
      業經被告黃銀坤撕碎銷毀，為被告黃銀坤於本院審理時供
      述明確，該偽造以共同發票人「黃河木」之本票既已不存
      在，爰不另為沒收之諭知。
乙、公訴不受理部分：
  壹、公訴意旨另以：
      被告李碧花於98年9 月間某日，為向黃銀坤催討利息，竟
      未得黃銀坤之同意，無故侵入黃銀坤位於臺中縣烏日鄉○
      ○路○ 段128 巷29號之住宅內，妨害其居住安寧，因認被
      告李碧花涉犯刑法第306 條第1 項無故侵入住宅罪嫌。
  貳、按告訴乃論之罪，告訴人於第一審辯論終結前得撤回其告
      訴，又告訴經撤回者，應諭知不受理之判決，刑事訴訟法
      第238 條第1 項、第303 條第3 款，分別定有明文。
  、查本件告訴人黃銀坤告訴被告李碧花無故侵入住宅案件，
      起訴書認係犯刑法第306 條第1 項之罪，依同法第308 條
      第1 項之規定，須告訴乃論。茲據告訴人當庭撤回其告訴
      ，有本院99年7 月15日準備程序筆錄附卷可參，依照上開
      說明，本件被告李碧花被訴無故侵入住宅部分，即應諭知
      不受理之判決。
丙、適用之法律：
    依刑事訴訟法第299 條第1 項前段、第303 條第3 款，刑法
    第28條、第201 條第1 項、第344 條、第216 條、第210 條
    、第59條、第51條第5 款、第74條第1 項第1 款，刑法施行
    法第1 條之1 第1 項、第2 項前段，判決如主文。
本案經檢察官李莉玲到庭執行職務。
中    華    民    國    99    年    12    月    15    日
                  刑事第十六庭  審判長法  官  王世華
                                      法  官  陳玉聰
                                      法  官  楊欣怡
以上正本證明與原本無異。
如不服本判決應於收受判決後10日內向本院提出上訴書狀，並應
敘述具體理由；其未敘述上訴理由者，應於上訴期間屆滿後20日
內向本院補提理由書（均須按他造當事人之人數附繕本）「切勿
逕送上級法院」。
告訴人或被害人對於判決如有不服具備理由請求檢察官上訴者，
其上訴期間之計算係以檢察官收受判決正本之日期為準。
                                      書記官  黃泰能
中    華    民    國    99    年    12    月    15    日
附錄論罪科刑法條：
中華民國刑法第201條
意圖供行使之用，而偽造、變造公債票、公司股票或其他有價證
券者，處3 年以上10年以下有期徒刑，得併科3 千元以下罰金。
行使偽造、變造之公債票、公司股票或其他有價證券，或意圖供
行使之用，而收集或交付於人者，處1 年以上7 年以下有期徒刑
，得併科3 千元以下罰金。
中華民國刑法第210條
偽造、變造私文書，足以生損害於公眾或他人者，處5 年以下有
期徒刑。
中華民國刑法第216條
行使第210 條至第215 條之文書者，依偽造、變造文書或登載不
實事項或使登載不實事項之規定處斷。
中華民國刑法第344條
乘他人急迫、輕率或無經驗貸以金錢或其他物品，而取得與原本
顯不相當之重利者，處1 年以下有期徒刑、拘役或科或併科1 千
元以下罰金。
附表：
┌─┬──────┬──────┬───┬─────┬─────┬────┐
│編│發票日      │到期日      │發票人│票據號碼  │票面金額  │偽造署押│
│號│            │            │      │          │ 新臺幣   │數量    │
├─┼──────┼──────┼───┼─────┼─────┼────┤
│1 │98年5月26日 │98年6月25日 │黃銀坤│WG0000000 │100,000 元│無      │
├─┼──────┼──────┼───┼─────┼─────┼────┤
│2 │98年7 月9 日│98年6月25日 │黃銀坤│WG0000000 │20,0000元 │黃河木署│
│  │            │            │黃河木│          │          │名1 枚  │
└─┴──────┴──────┴───┴─────┴─────┴────┘

司法院資訊處製作；財團法人民間司法改革基金會備份。
